【裁判字號】    90,台上,6300
【裁判日期】    901018
【裁判案由】    誣告
【裁判全文】
最高法院刑事判決                                九十年度台上字第六三○○號
    上  訴  人  甲○○
右上訴人因誣告案件，不服台灣高等法院中華民國八十八年七月二十二日第二審判決
（八十八年度上訴字第一六九二號，起訴案號：台灣板橋地方法院檢察署八十六年度
偵字第一七六○七號），提起上訴，本院判決如左：
    主  文
原判決關於甲○○部分撤銷，發回台灣高等法院。
    理  由
本件原判決認定上訴人甲○○係台北縣中和市○○路三二七巷一號詮錄影視有限公司
（下稱詮錄公司）負責人，徐武平、丘海鵬（均經判刑定讞）、洪泰金龍（另行審理
）均係詮錄公司員工。因詮錄公司另一員工梁榮拒絕提供證件予上訴人充當人頭開設
支票存款帳戶，上訴人乃意圖使梁榮受流氓處分，於民國八十三年十月二十四日在詮
錄公司辦公室內，教唆洪泰金龍、丘海鵬、徐武平充當祕密證人Ａ１、Ａ２、Ａ３，
向知情之台北縣警察局中和分局南勢派出所警員趙啟宏、陳建銅（均另案偵查中）誣
指梁榮有流氓行為，洪泰金龍稱：「梁榮於同年四月十八日，在台北縣新店某麵攤向
老闆叫東西吃，吃完問老闆多少錢，老闆回答新台幣（下同）一百五十元，梁榮便說
這是我的地盤，我吃東西還要錢嗎？想在這裡做生意，再拿八百五十元來湊整數，老
闆聽了不肯把錢給梁榮，梁榮便掀桌子，老闆怕受傷害，便將錢給梁榮；另於同年四
月二十三日及同年五月中旬某日，均以相同手法吃東西不付賬，還向老闆要錢，老闆
因顧及往後生計均不敢向警方報案」。丘海鵬稱：「梁榮於同年四月二十一日在新店
某檳榔攤向老闆買東西，問老闆多少錢，老闆回答一百六十元，梁榮向老闆說這是我
的地盤你敢向我收錢，你想在這裡做生意，再拿八百四十元來湊整數，老闆不肯給錢
，梁榮隨地撿起磚塊將玻璃砸毀，老闆懼其淫威，便將餘額交付，梁榮食髓知味；另
於同年四月二十四日及同年五月上旬以同一手法再向老闆要錢，得手後揚長而去」。
徐武平稱：「梁榮於同年四月十九日在新店安和路三段向某賣香腸之攤販買香腸吃，
吃完後問老闆多少錢，老闆回答八十元，梁榮便告訴老闆說這是我的地盤，我吃東西
還要錢嗎？想再做生意，再拿九百二十元來湊整數，老闆不肯給錢，梁榮便將攤架推
倒，老闆怕受傷害，便將餘額交付梁榮；另於同年四月間及五月十四日以同一手法再
向該名老闆要錢，老闆懼其淫威，均將餘額交付」等語，而由趙啟宏、陳建銅當場製
作筆錄，將梁榮提報為情節重大流氓。嗣台北縣警察局於八十四年二月十日捕獲梁榮
，移送台灣台北地方法院審理，始經承審法官查明上情，裁定不付感訓處分確定等情
。因而維持第一審論處上訴人意圖他人受流氓處分，教唆他人向該管公務員誣告罪刑
之判決，駁回其在第二審之上訴。固非無見。惟查：(一)檢肅流氓條例第十七條第一項
所定：證人就流氓案件有重要關係之事項，向該管公務員為虛偽陳述者，以偽證罪論
，依刑法第一百六十八條規定處斷；與第二項所定：意圖他人受流氓處分，向該管公
務員誣告者，以誣告罪論，依刑法第一百六十九條規定處斷。二者之意義與性質迥不
相同；而刑法第一百六十九條第一項之誣告罪，以虛構事實，使人受刑事或懲戒處分
之意思，進而向該管公務員誣告為要件，若因公務員之推問而為不利他人之陳述，縱
其陳述涉於虛偽，即與誣告罪之要件不符。原判決事實記載：「上訴人意圖使梁榮受
流氓處分，於八十三年十月二十四日在詮錄公司辦公室內，教唆洪泰金龍、丘海鵬、
徐武平充當祕密證人Ａ１、Ａ２、Ａ３」等語，已將洪泰金龍、丘海鵬、徐武平視為
祕密證人，而台北縣警察局中和分局南勢派出所對祕密證人Ａ１、Ａ２、Ａ３製作之
偵訊筆錄均記載：「你是否願意接受警方製作談話筆錄？」、「警方提供梁榮相片給
你指認」。另同案被告丘海鵬於偵查中亦供稱：「我在甲○○的公司上班，甲○○某
天叫我進去，當時有二個警察在另一邊，甲○○跟我說，等一下有二個警察要問我話
，我要照著甲○○的指示回答，甲○○就講了一段榮哥買檳榔的事實，我就照他講的
事實，告訴警察」等語（見台北縣警察局偵辦流氓案件移送書卷、八十六年度偵字第
一五四四二號卷第四一頁）。如果無訛，洪泰金龍、丘海鵬、徐武平似係被動以祕密
證人身分就流氓案件接受員警製作談話筆錄。而非以被害人、告訴人或告發人身分主
動向台北縣警察局中和分局南勢派出所提出檢舉、告訴或告發。如其因警員之推問而
為不利梁榮之陳述，依上開說明，能否謂為誣告，即堪質疑。原判決既認定洪泰金龍
、丘海鵬、徐武平係以秘密證人身分，向該管公務員為虛偽陳述者，又論處上訴人以
刑法第一百六十九條第一項誣告罪之教唆犯。其事實之記載與理由之論敘相互齟齬，
委有判決理由矛盾之違法。(二)刑事訴訟法第一百七十二條規定：「當事人或辯護人聲
請調查之證據，法院認為不必要者，得以裁定駁回之」，其證據如屬客觀上為法院認
定事實及適用法律之基礎者，事實審法院未予調查，其判決即有同法第三百七十九條
第十款所稱「應於審判期日調查之證據，未予調查」之當然違背法令情形。原判決認
定上訴人係詮錄公司負責人，因詮錄公司之員工梁榮拒絕提供證件予上訴人充當人頭
開設支票存款帳戶，上訴人乃意圖使梁榮受流氓處分，教唆洪泰金龍、丘海鵬、徐武
平充當祕密證人向台北縣警察局中和分局南勢派出所警員趙啟宏、陳建銅誣指梁榮有
流氓行為等情。但上訴人於原審即辯稱：梁榮在當時已被銀行列為拒絕往來戶，上訴
人不可能要求其提供證件充當人頭開設支票存款帳戶，請求向票據交換所或聯合徵信
中心查詢梁榮在當時是否已被銀行列為拒絕往來戶（見原審卷第四四頁），上訴人於
上訴本院時已提出台灣地區各縣市票據交換所公告，梁榮於七十九年四月二十日以前
確已被銀行列為拒絕往來戶，倘若不虛，上訴人之辯解似非全無所據。原審非但未予
調查，且於判決理由內恝置不論，併有應於審判期日調查之證據未予調查及判決理由
欠備之違誤。以上為上訴意旨所指摘及本院得依職權調查之事項，應認原判決有發回
更審之原因。
據上論結，應依刑事訴訟法第三百九十七條、第四百零一條，判決如主文。
中      華      民      國     九十     年      十      月     十八     日
                              最高法院刑事第五庭
                                  審判長法官  紀  俊  乾
                                        法官  黃  正  興
                                        法官  劉  介  民
                                        法官  陳  東  誥
                                        法官  張  春  福
      右正本證明與原本無異
                                              書  記  官
中      華      民      國     九十     年      十      月    二十二    日


司法院資訊處製作；財團法人民間司法改革基金會備份。
